【裁判字號】    97,訴,896
【裁判日期】    981130
【裁判案由】    所有權移轉登記
【裁判全文】
臺灣桃園地方法院民事判決             97年度重訴字第896號
原      告  乙○○
法定代理人  壬○○
訴訟代理人  陳鄭權律師
            丁俊和律師
被      告  戊○○○
訴訟代理人  呂丹棋律師
上列當事人間請求土地所有權移轉登記事件，本院於98年11月12
日言詞辯論終結，判決如下：
    主      文
被告應將坐落桃園縣八德市○○○段第三０五七建號，門牌號碼
為：桃園縣八德市○○路二五九巷三號建物所有權，權利範圍全
部，移轉登記與壬○○。
訴訟費用由被告負擔。
    事實及理由
壹、程序部分：
    按非法人之團體設有代表人或管理人者，有當事人能力。民
    事訴訟法第40條第3 項定有明文。次按寺廟既有一定之辦事
    處及獨立之財產，與乎一定之目的，核與民事訴訟法第40條
    第3 項所稱之非法人之團體相當（最高法院43年台上字第14
    3 號判例要旨參照）。經查，本件原告乙○○雖未辦理財團
    法人或寺廟登記，惟其於民國84年前，為因應信徒增多，即
    已設立管理委員會迄今，期間並選任壬○○為主任委員，復
    壬○○於94年7 月1 日再度被選任為原告法定代理人，有獨
    立財產（如系爭土地）及辦事處，並基於供奉、祭祀關聖帝
    君等實行宗教活動之一定目的等情，為兩造不爭執之事實，
    核與民事訴訟法第40條第3 項之非法人團體相當，應有當事
    人能力，合先敘明。至被告雖抗辯原告之法定代理人並非壬○○，原告係採管理人制，負責人為訴外人陳武隆，多年來
    中華民國道教會團體會員證書之常年會費均由陳武隆所繳納
    ，故壬○○無權代理原告應訴等語。然查，桃園縣道教會曾
    以95年3 月23日（95）桃道五字第105 號及95年4 月10日（
    95）桃道五字第106 號函覆本院94年度訴字第786 號民事案
    件略以：「寺廟負責人是寺廟有管理權者之通稱，依據監督
    寺廟條例第1 條『凡有僧道住持之宗教上建築物，不論用何
    名稱均為寺廟』、第6 條『寺廟財產及法物為寺廟所有，由
    主持管理之。』是謂寺廟設置有住持為基本要件，且自然有
    寺廟管理權。住持是宗教師，必然持有宗教師證件。但臺灣
    地區道廟則多設管理委員會或董事會，其主任委員或董事長
    均為法定代理人及管理人亦即負責人。寺廟管理制度可分為
    寺廟管理人制、管理委員會制及財團法人制，若係寺廟管理
    人制，則管理人即為負責人，亦即法定代理人。（參見本院
    前述卷宗第123 至124 頁）本件原告並未辦理寺廟登記，亦
    未登記為財團法人，此為兩造所不爭執，原告自84年間，為
    因應信眾增多，乃由內部自主管理之方式設立管理委員會，
    壬○○自84年起即擔任原告之主任委員，此有原告所提出之
    乙○○86年度管理委員會名冊1 份在卷足憑（參見本院卷宗
    一第214 頁、第225 頁以下），核與被告於前述案件中陳述
    ：「‧‧‧七六年第一任主任委員為邱金波，第二任為王維
    任，第三任為壬○○，三年一任，八七年壬○○辭掉，第四
    任為楊政長，直到現在。縣政府沒有立案，有加入道教協會
    ，選任管委會沒有辦法，主任委員是由委員選出的，委員是
    由自己願意的，‧‧‧。」等語（參見本院92年度訴字第13
    25號民事卷宗第93年3 月18日言詞辯論筆錄第4 頁），顯然
    被告於前該案件中並未否認原告係採管理委員制，原告並於
    94年7 月1 日召開信徒大會，會中選舉管理委員會主任委員
    為壬○○，有乙○○信徒大會會議紀錄附卷可憑（參見本院
    94年度訴字第786 號民事卷宗第15至20頁），並經到場開會
    之訴外人即該案證人林明煌、簡順朝、丙○○、己○○證述
    明確（參見該案卷宗第78、81、82、166 頁），揆諸前揭說
    明，原告以壬○○為其法定代理人提起訴訟，於法並無不合
    ，至被告抗辯乙○○係由負責人陳武隆設立並聲請入道教會
    部分，蓋因是否加入道教會，並非成立寺廟之必要要件，故
    究以何人名義加入，與嗣後是否由管理人制改為主任委員制
    ，以及負責人之更迭無涉，被告此部分抗辯，顯然無據，併
    此敘明。
貳、實體方面：
一、原告起訴主張：
(一)、原告乙○○前於民國83年間經信徒捐款購入桃園縣八德市○○○段27之3 地號土地（下稱系爭土地），並於其上興建原
    告廟宇，即現門牌號碼為桃園縣八德市○○路259 巷3 號、
    建號為桃園縣八德市○○○段第3057號之建物（下稱系爭建
    物），惟因土地法第30條之限制，原告基於實行宗教活動之
    目的將系爭土地信託登記與具自耕農身份之被告；復因系爭
    土地以被告名義登記、地政實務上原告無法登記為所有權人
    ，雖為原告委由旭晶營造股份有限公司（下稱旭晶公司）建
    造系爭建物，並透過原告管理委員會壬○○等人支付承攬報
    酬，僅得由被告出具名義與旭晶公司訂定乙○○新建工程合
    約，並於86年11月13日系爭建物興建完畢後，於87年3 月18
    日登記被告為系爭建物所有權人，有原告與營造商旭晶公司
    間之計價單、請款單，以及證人辛○○、己○○、丁○○於
    97年7 月30日、同日、98年2 月18日之證述可證。又依87年
    1 月6 日原告管理委員會之開會紀錄所載：「本宮土地及房
    屋申請登記被告名下，本宮就地合法，再登記乙○○管理委
    員會名下，或者各委員願意登記私人名義也可、往後能登記
    為本宮之名義時，也應無條件過戶給本宮之名義」等語，並
    有被告之夫、胞妹即陳武隆、甲○○親筆簽名，故兩造間確
    有信託契約存在；另從該會議紀錄尚可知當時原告乙○○已
    由私廟轉為公廟，並非被告或陳武隆私產。是以，系爭建物
    為原告所有，被告僅為受信託借名登記之人。詎料，被告於
    88年11月間擅將系爭建物中神像搬空，並將系爭建物一樓門
    窗及入口以鐵皮封圍，而違反原告信託被告系爭土地、建物
    之信託目的，且土地法第30條限制於89年1 月26日刪除，原
    告遂於91年7 月1 日發函予被告，終止兩造信託約定。嗣原
    告訴請原告返還系爭土地，經本院94年度訴字第786 號判決
    、臺灣高等法院96年度上字第79號、最高法院96年度台上第
    1553號民事判決確定，被告應將系爭土地所有權移轉登記予
    壬○○。惟被告迄今仍拒不返還系爭建物，原告自得提起本
    案訴訟，取回系爭建物以供原告信徒為宗教目的之使用。
(二)、被告稱部分建廟資金乃由其出具借據向親朋好友借款云云，
    惟上開借據僅經被告簽名及蓋章，而未載債權人之簽章、基
    本年籍資料、借貸日期、清償日期或償還方法，與常情有違
    。縱認借據為真正，亦與原告之建廟資金來源無涉，上開借
    據經原告總幹事即丙○○核對原告建廟基金收支明細表後，
    由被告向其私下借款者，僅5 人、借款金額僅約新台幣（下
    同）60萬元。實則建廟資金多為信徒、主委集資捐獻，並有
    部分以原告名義向渠等借貸，而登錄於原告建廟基金收支明
    細表。況系爭建物建造時，被告之夫即陳武隆為原告之住持
    ，且被告為原告之受僱人，每月薪資25,000元，負責管理廟
    務，如有信徒捐獻建廟資金，均先由被告代為收取，再轉交
    原告會計即丙○○簽收並登載於簽收薄，則被告所轉交建廟
    資金之來源，應為信徒捐贈。又被告稱建廟資金不足部分尚
    有以自己為借款人向農會貸款200 萬元，而乙○○於87 年8
    月存款結餘款僅剩4,090 元後，貸款利息均由被告繳納、負
    擔全部清償責任云云，並非為真。上開貸款利息，自借貸時
    起至88年10月間均由管理委員會以香油錢繳納；自88年11月
    起至90年3 月止，共17個月，則均為壬○○所繳納，總計金
    額255,000 元，是被告僅出具名義為原告向農會借款，而實
    際借款、還款之人均為原告。再內部神房之雕刻粉飾支出費
    用76,600元部分，被告尚抗辯為其未書立借據而向親朋好友
    借款，於借款後以信徒認捐雕刻龍柱等項目交由總務簽收，
    總金額為985,000 元云云，與總務丙○○於乙○○建廟基金
    收支表中，就信徒借款或捐款均分別列帳記載情形不同；且
    建廟時，丙○○每月均公佈現金收入、支出紀錄予信眾及委
    員知悉，無由被告明知上開收支表誤載借貸為捐款卻不提出
    異議。此外，原告建廟當時之常務監察人林明煌就上開被告
    所稱分向親友、農會借貸建廟資金等情，業已全部否認之，
    並說明當時原告之建廟承攬費用均需經其審核蓋章後始得核
    發。另被告曾於96年9 月27日寄發之存證信函尚載以「該地
    號上建物一筆（註：即系爭建物），原為信眾捐款建造而成
    ，非經信眾大會及管理委員會之會議議決，本人無權將該建
    物移轉於台端」等語，足證其抗辯不實。
(三)、又系爭建物現遭被告侵占，致無法取得寺廟之建造執照、建
    物使用執照，而原告無法申請寺廟登記或為土地所有權登記
    名義人，故原告於97年4 月12日經信徒大會決議同意後，欲
    將取回之系爭建物先信託登記於壬○○名義下，以利廟務進
    行。為此，爰依兩造間信託、借名登記之法律關係或民法第
    179 條之規定提起本件訴訟，並聲明：如主文所示。
二、被告則以：
(一)、原告因建廟資金不足，乃由被告向八德市農會貸款200 萬元
    ，並向親友借貸。嗣88年間，原告之財務困難無法繼續繳納
    貸款，農會於聲請支付命令後，並向本院聲請查封系爭建物
    ，被告因恐系爭建物遭拍賣，將乙○○搬遷至八德巿永忠街
    5 巷6 號迄今，有道教會證書可證。惟搬遷後，管區警員曾
    告知夜晚系爭建物有年輕人進出，恐生治安死角，被告遂以
    鐵片圍籬圍住，以免閒雜人等進入，並非以暴力手段封廟。
    現乙○○及神像既已於88年間搬遷至永忠街，系爭建物亦進
    入拍賣程序，原告稱待系爭建物判還後會立即遷回原廟址，
    顯屬無稽。又乙○○為私人家廟，依監督寺廟條例第3 條第
    3 款規定，無法為寺廟登記；依辦理寺廟登記須知第2 條第
    1 款規定，系爭建物係以農舍名義申請建照，而非寺廟用途
    ，亦無法為寺廟登記，遑論法人登記，於原告主張因被告之
    行為致無法完成寺廟登記或法人登記云云不符。
(二)、另壬○○僅因捐獻乙○○1,000 萬元而掛名主任委員，就乙○○之營運狀況完全不知，於87年乙○○陷入財務困難時辭
    去主任委員一職，否則無由擔任乙○○多年主任委員，對於
    系爭建物現況、乙○○之宮址所在地及能否申請寺廟登記等
    重要事項，其陳述均與事實相違。其所召開之信徒大會並非
    乙○○之信徒，亦與乙○○無涉。此外，乙○○之建廟費用
    ，部分為被告向農會貸款200 萬元，乙○○於87年8 月存款
    結餘款僅剩4,090 元，此後貸款利息均由被告繳納，日後亦
    由被告負擔全部清償責任；其餘均為被告戊○○○向親朋好
    友借款，有借據25紙為憑，金額為3,018,000 元，全數交付
    當時乙○○總務丙○○簽收作為建廟資金，並有部份小額借
    款未簽立借據，亦全數交付丙○○簽收，總計被告私人借貸
    交付丙○○簽收作為建廟基金之總金額為3,547,000 元，有
    簽收簿為憑，並均經丙○○記載於乙○○之收支帳冊，原告
    稱上開款項為信徒捐款，與事實不符。從而，興建寺廟經費
    被告業已支出農會貸款200 萬元、私人借款3,547,000 元，
    合計5,547,000 元，已足以支付如原告提出收支明細表所示
    寺廟主結構體工程費用5,434,400 元。至內部神房之雕刻粉
    飾費用，依原告所提收支明細表總金額為766,000 元，該筆
    費用為被告向親朋好友借款（此部份無書立借據），故被告
    借款後以信徒認捐雕刻龍柱等項目為由交總務簽收，總金額
    為985,000 元（即原告所提收支明細表第41頁所示款項），
    已足以支付神房之工程款。從而，乙○○建廟經費為被告借
    貸支出，原告主張其為所有權人訴請移轉登記，並無理由等
    語資為抗辯。並聲明：原告之訴駁回。
三、兩造不爭執事項：
(一)、原告乙○○原為私人家庭式宮廟，由被告之夫即陳武隆擔任
    宮主（主持），自民國67年12月1 日起設立在桃園縣大園鄉
    大園村中山北路92號，並於67年12月1 日以寺廟管理人制度
    申請參加桃園縣道教會為團體會員。73年間遷移至桃園縣八
    德鄉○○路557 號。嗣於83年間，為興建原告廟宇，乃由被
    告出資200 萬元、壬○○出資1,000 萬元，購入系爭土地，
    並因被告具有自耕農身份而將系爭土地所有權登記予被告，
    84年間經乙○○管理委員會選任壬○○為原告之主任委員；
    另由被告與旭晶公司於85年10月14日簽立工程合約，於系爭
    土地上興建系爭建物。系爭建物興建前，為因應信徒增多，
    原告乃設立管理委員會，壬○○即受信徒之選任而擔任原告
    主任委員，復於94年7 月1 日再度被選任為原告法定代理人
    。系爭建物於86年11月13日竣工後，將原告再次遷移至系爭
    建物內，並經信眾決議於87年3 月18日辦理系爭建物第一次
    登記予被告戊○○○迄今。於87年1 月6 日原告管理委員會
    進行決議，決議事項有：「本宮土地及房屋申請登記邱美惠
    名下，本宮就地合法，再登記乙○○管理委員會名下，或者
    各委員願意登記私人名義也可、往後能登記為本宮之名義時
    ，也應無條件過戶給本宮之名義」乙項。
(二)、自84年5 月起至87年8 月間，均由當時乙○○總幹事即丙○○負責管理原告建廟基金、支付旭晶公司各期工程款及製作
    流水帳等相關事宜。上開部分建廟基金，乃由被告交付3,54
    7,000 元（其中經訴外人邱簡草、林四川、邱朝財、劉慶勝
    、黃阿墻，分別貸與金額100,000 元、50,000元、204,00 0
    元、124,000 元、214,000 元，總計692,000 元）予丙○○
    簽收；並以被告名義將系爭土地設定最高限額抵押權為擔保
    ，向桃園縣八德市農會借款2 百萬元。嗣於88年8 月27日，
    因無法繳納上開貸款本息，經桃園縣八德市農會聲請本院88
    年度促字第30131 號支付命令確定在案，復聲請本院以97年
    度司執字第9513號強制執行事件拍賣系爭土地及建物。
(三)、原告與被告間因系爭土地所有權之糾葛，原告向被告訴請系
    爭土地所有權移轉登記結果，前經本院民事庭於95年11月9
    日以94年度訴字第786 號判決原告之訴駁回，原告不服提起
    上訴，復經臺灣高等法院於96年3 月30日以96年度上字第79
    號判決原判決廢棄，並判決上開廢棄部分，被告應將系爭土
    地所有權移轉登記予壬○○；被告不服再提起上訴，經最高
    法院96年度台上第1553號民事判決駁回上訴確定在案。
(四)、原告所提出之工程合約乙份、96年9 月17日及97年4 月22日
    陳鄭權律師事務所函、被告96年9 月26日桃園18支郵局第37
    7 號存證信函各乙紙、旭晶公司八德市○○○段27-3戊○○○農舍新建工程第2 期至第7 期工程暨追加工程之工程計價
    表共6 紙、旭晶公司乙○○追加工程、乙○○新建工程第8
    期工程款、第8 期工程追加部分計價單各乙紙、壹樓神房設
    備初部工程估價單乙紙、慶龍預拌混凝土股份有限公司請（
    收）款通知單乙紙、以壬○○為經理、林明煌為出納及丙○○為會計及登帳所開立之請款單8 紙、訴外人趙銓柄乙○○
    工程請款條乙紙、升明有限公司乙○○組合房屋新建工程請
    款單乙紙、86年乙○○新建管理委員會名冊乙份、87年1 月
    6 日、88年7 月18日八德乙○○管理委員會開會記錄各乙份
    、乙○○建廟基金收支明細表、收支表各乙份、88年11月至
    90年3 月之合作金庫匯款回條聯共17紙、訴外人邱簡草、林
    四川、邱朝財、劉慶勝及黃阿墻之借款捐款對帳單各乙份；
    被告所提出之90年12月2 日桃園縣八德乙○○財務會議紀錄
    乙份、乙○○道國字第2061738 號函、83年1 月5 日乙○○
    管理委員會所開立對壬○○感謝狀乙紙、93年3 月26日乙○○登報聲明乙紙、桃園縣道教會證明書共2 件、中華民國道
    教會團體會員證共6 件、簽收簿乙份（以上均為影本）之形
    式真正。
四、本院判斷：原告主張系爭建物為其所出資製造，惟因原告無
    法登記為系爭建物之所有權人，乃以被告之名義登記，嗣後
    ，原告於91年7 月1 日發函予被告，終止兩造間信託、借名
    登記約定，被告仍拒不返還，爰起訴請求被告返還系爭建物
    等語，然此為被告堅決否認，並以前揭情詞置辯。是本件之
    爭點乃在於：兩造間就系爭建物是否成立信託契約或借名登
    記契約關係存在，系爭建物之所有權究為何人所有？茲論述
    如下：
(一)、按當事人約定，一方（借名者）經他方（出名者）同意，而
    就屬於一方現在或將來之財產，以他方之名義，登記為所有
    人或其他權利人，即為借名契約。在現行法下，借名契約乃
    無名契約，依私法自治原則，當事人基於特定目的而訂立借
    名契約，自無不可，故當事人間之權利義務，應先依雙方當
    事人之契約內容而定，契約未約定者，則以補充解釋之方法
    定之，並參考民法關於委任之相關規定。又按信託契約之成
    立，以信託人與受託人間有一定之經濟目的，及受託人取得
    信託財產之財產權為必為，非謂自己之財產，以他人名義登
    記時，雙方之間當然有信託契約存在。按依一般社會不動產
    贈與之經驗，通常會由受贈者保有權狀，由受贈者負擔爾後
    之稅賦等費用、享有不動產具有之權利，及不動產會交付受
    贈者使用，此為常態。本件原告既主張係因其不具備自耕農
    身份，無法登記為系爭建物（農舍）之所有權人，乃借名登
    記於被告名下，顯見兩造間存在之法律關係應屬借名登記關
    係而非信託關係。末按法院應依職權為法律之適用，不受當
    事人所陳述法律上見解之拘束。本件原告已清楚表明其請求
    之原因事實，主張其係借被告之名義為「信託」登記，該「
    信託」已經終止，而請求被告移轉系爭房地。其就本事件權
    利義務之發生、消滅已為事實上及法律上陳述，法院即應依
    職權為法律之適用，核先敘明。
(二)、本件原告主張系爭建物係由伊所出資興建，惟因其不具備自
    耕農身份，乃將系爭建物借名登記於被告名下，其並於97年
    7 月1 日因系爭建物遭查封，而終止兩造間之借名登記關係
    ，請求被告將系爭建物返還予原告指定之人等語，經查：
(1)、原告之法定代理人壬○○到庭證述：「‧‧‧廟從84年開始
    整地，買了土地後，由信徒、委員再捐錢出來蓋廟，不夠的
    錢就拿登記被告名義的土地去向農會借了200 萬元，登記、
    借款名義人都是被告，利息是由管理委員會的香油錢繳納，
    被告沒有出過一毛錢，廟整個蓋好後，被告把廟封起來，信
    徒、委員都不能去拜，廟也就沒有收入，才由被告去繳納利
    息，我也匯款過18次去農會繳納利息，廟是88年封的，從88
    年起到現在為止這期間我有匯款18次到農會繳納。」等語（
    參見本院卷宗一第257 頁），核與證人即原告之總務丙○○
    到庭證述：「我從85年進入乙○○擔任總幹事，乙○○買土
    地之後，85年我才進去乙○○，廟在86年蓋好，乙○○的支
    出我有紀錄流水帳，86年3 月20日我有列出明細報告過（庭
    呈84-86 年度收入支出明細表），蓋廟的支出要看流水帳，
    蓋廟部分的總計支出要計算，200 萬元部分是由被告名義貸
    款，因為土地買被告的名字，84年5 月29日銀行存款只有40
    幾萬元，沒有辦法蓋廟整地，所以由被告名義貸款，200 萬
    元的利息及本金以前是由委員會在付，後來封廟之後，才由
    被告付。因為後來的利息也是委員會在付，還錢也是委員會
    在還，所以被告只是出一個名而已，‧‧‧。」（參見本院
    卷宗一第260 頁）等語相符。又證人丙○○證述：「（問：
    請提示原證九帳冊，是否你親手紀錄的？）答：這本帳冊都
    是我親手紀錄的，（提出帳冊正本），總計40頁，我當到87
    年8 月14日，結餘4090元。」、「（問：第41到46頁用意？
    ）答：我列出來報告給委員看的。44頁部分是錢不夠，由各
    委員捐獻3 萬元出來。45頁是宮裡面向各委員借的款項。」
    、「（問：宮在何時蓋好？）答：86年11月蓋好，帳做到87
    年8 月14日，原證九的帳冊中，都有詳列原告向各委員借款
    的細目。」、「（問：向八德農會借款的利息，是由管理委
    員會支付，有無記載在帳冊內？）答：有。（第26、27、32
    、33、38頁）。（問：房子與土地的房屋稅、地價稅是否由
    管理委員會支付？）答：是。（第33頁）。」等語（參見本
    院卷宗一第2621頁），依據證人丙○○提出之會計帳冊所載
    ，顯然原告主張乙○○建宮過程之所有經費支出皆有書面記
    載，多為信徒捐贈而建造，再徵諸證人辛○○到庭證述：「
    二十幾年我一直都是乙○○的信徒，乙○○在八德市○○路
    ，廟在的時候我幾乎天天都去拜拜，壬○○是我們的主委我
    認識他，乙○○起初是壹個民宅，是在戊○○○的私人宮廟
    ，我們主委壬○○拿壹仟萬出來買地，因為當時沒有同縣市
    不能買賣農地，所以登記在戊○○○的身上，蓋廟的錢是由
    善男信女出資，不夠的部分就由我們主委墊，再由我們十幾
    個人拿錢出來借給乙○○，主委墊了最少三百萬元，地約壹
    仟二百萬元，主委出壹仟萬，剩餘的二百萬元由戊○○○出
    資，建物大概也花了壹仟萬元，有好幾家廠商，並由大家開
    會協議決定由何人蓋，建物部分戊○○○也有捐獻，但是不
    是出資人，當初也說好建物蓋好後就是乙○○，建物是登記
    在戊○○○的名下，‧‧‧，蓋廟的前後我都有參與，乙○○有管理委員會，我是管理委員會的人，在乙○○我從前是
    擔任祭司，現在我是擔任『桌頭』即『文生』，就是幫忙傳
    達神明旨意的人，我也有參與整個蓋廟的討論，乙○○確實
    是信徒出錢蓋的，不是戊○○○蓋的，買地的錢戊○○○確
    實有出二百萬元，但是蓋廟的錢她一毛錢都沒有出，但戊○○○的媽媽有捐贈金錢來蓋廟。」等語（參見本院卷宗一第
    82 頁 ），與證人己○○到庭證述：「我是乙○○的信徒，
    我一直都有去拜拜，大概有十幾年，正確的時間我不太清楚
    ，乙○○現在是在龍潭建國路152 號對面，我去乙○○的時
    候它是在八德市，當時蓋廟的時候我是裡面的委員，我沒有
    負責什麼職務，從蓋廟開始的程序我不怎麼很清楚，出錢買
    地的錢我確實知道是壬○○拿錢出來，因為我們都是委員，
    蓋廟的錢有些是信徒捐獻的，有些是委員出的，我知道有向
    農會貸款二百萬元，貸款的利息，我們一些委員有拿出來付
    利息，後來被告把神尊請走了，不讓我們拜，所以我們就沒
    有付利息，因為被告他們是宮主，至於被告為何要把神尊請
    走我不知道，我們沒有付利息之後，是誰付的錢我不清楚，
    在我的認知裡面，建物是屬於乙○○的，要給大家拜拜的，
    被告把他遷走了不讓大家拜拜。」等語（參見本院卷宗一第
    85頁），足認原告主張乙○○建造之經費係由信徒捐贈而來
    乙節，所言非殊。
(2)、再論，依據原告所提出計價表與請款單所載，雖工程名稱為
    ：八德市○○○段27-3戊○○○農舍新建工程，惟工程款請
    款對象皆為原告乙○○，負責經手人亦均為丙○○，此有請
    款通知單附卷可參（參見本院卷宗一第108 頁），且追加工
    程計價單（參見本院卷宗一第019 頁）簽認對象亦為原告之
    法定代理人壬○○而非被告，與原告提出85年12月27日、86
    年1 月24日、86年1 月25日、86年3 月7 日、86年4 月28日
    、86年5 月29日之請款單（參見本院卷宗一第114 頁）上登
    帳、會計均為丙○○，出納林明煌，經理壬○○等人之簽章
    等證物內容相同，更可徵原告乙○○所有新建工程，被告皆
    未經手，經手人皆為原告之法定代理人等人，則被告抗辯系
    爭建物為伊所出資興建乙節，即與常理相違。又根據證人丁○○到庭證述：「我的職業是作工程的，乙○○、戊○○○
    我都知道，我有幫乙○○蓋過宮廟的工程，（提示契約書）
    契約書是乙○○寫好，簽名是我簽的，在我認知裡面，本件
    工程是乙○○擔任起造人，因為負責出面接洽的都是乙○○
    的主任委員，也是乙○○的人付現金給我，現金都是蔡董、
    總幹事交給我的，是我提出申請單給蔡董（壬○○），他們
    審核完畢就撥款給我，整個宮的基礎開發到結構完成都是我
    蓋的，期間戊○○○沒有付錢給我過，至於為何是戊○○○
    簽約，我大概聽說地主戊○○○，因為農地不能過戶，所以
    蓋的房子也必須是戊○○○，我一直做到粉飾階段前，整個
    宮型都有出來。」（參見本院卷宗二第4 頁）等語，亦堪信
    原告所提出之前述書證所表彰含意應為乙○○為系爭建物之
    起造人無誤。末以，原告於87年1 月6 日召開之管理委員會
    討論事項中亦經管理委員們達成協議如下：「3 、本宮土地
    及房屋申請登記邱美惠（即本件被告）名下，等本宮就地合
    法，再登記乙○○管理委員會名下，或者各委員願意登記私
    人之名義也可，但是邱美惠所付支之土地款新台幣貳佰萬元
    及農會貸款貳佰萬元要先還清，往後能能登記為本宮之名義
    時，也應無條件過戶給本宮之名義。5 、本宮決議由邱美惠
    來本宮管理，每月付給他新台幣貳萬伍仟元，處理廟內一切
    事物，並且同意在本宮由帝爺公指示之範圍，蓋屋居住，以
    便管理，費用由她負責，如果本宮需用到此地時再遷移。」
    等文（參見本院卷宗一第226 頁、227 頁），而該次會議雖
    被告未參與，惟被告之配偶陳武隆及胞妹甲○○確實參與其
    中，故本院認被告抗辯其向八德市農會借貸之200 萬元，應
    為原告於建宮過程中因資金不足，被告基於信仰而願意以個
    人名義借款相助建宮，而原告亦因此付欠被告200 萬元之借
    貸款項，被告並未因此取得系爭建物之所有權。
(3)、至被告所持其為系爭建物之所有權人之理，無非係以證人癸○○、庚○○、甲○○到庭所證，系爭建物之出資興建人為
    被告，且被告曾向證人癸○○、庚○○借款作為出資建宮所
    用以及被告所提出之借據25紙（參見本院卷宗一第161 至第
    185 頁）為證。然查，證人癸○○證述僅為「蓋廟的錢是戊○○○出的，他去農會貸款200 萬元，剩下的錢是我們借她
    的」（參見本院卷宗一第198 頁）、證人庚○○所證述之內
    容僅為蓋廟的錢「好像」是被告所出，且被告出資額為何證
    人庚○○並不知悉，則證人癸○○與庚○○前述證詞顯然較
    證人丙○○、辛○○、己○○、丁○○證述內容為不可靠，
    況證人癸○○、庚○○證稱乙○○為被告所蓋乙節，應並非
    本人所親自見聞而屬被告間接轉述之傳聞證據，就此論點觀
    之，渠等之證詞亦更應認不足採信。況證人癸○○、庚○○
    對被告之借款，不足以證明乙○○即為被告一人所興建完成
    ，而反觀依據原告所提出，被告曾於96年9 月27日寄發之存
    證信函上曾載以「該地號上建物一筆（註：即系爭建物），
    原為信眾捐款建造而成，非經信眾大會及管理委員會之會議
    議決，本人無權將該建物移轉於台端」等語（參見本院卷宗
    一第33頁），均足證其抗辯不實，不足採信為真實。
(4)、末查，系爭建物既為原告借名登既為被告所有，且土地法第
    30條之限制規定亦已於89年1 月26日刪除，原告並於91年7
    月1 日發函予被告，終止兩造信託約定，此為被告所不爭執
    ，則原告請求被告將系爭建物移轉登記為原告所有，於法即
    屬有據，而原告雖未為寺廟登記而不能登記為系爭土地之所
    有權人，惟查，原告於97年4 月12日召開信徒大會決議略以
    ：「‧‧‧然本宮所有而信託於戊○○○名下之桃園縣八德
    市○○○段3057號建物，戊○○○迄今仍拒絕返還，本宮為
    使廟務順利，自應繼續向戊○○○追訴上開建物之返還責任
    。‧‧‧決議：委任律師陳鄭權，為訴訟代理人權利追回宮
    產，請求戊○○○將所有權移轉於壬○○名下，並決議信託
    登記在主任委員壬○○名下，該受託人應立切結書，切結該
    土地及建物為宮產，不得私用。‧‧‧」（參見本院卷宗一
    第16頁）、以及壬○○所立之切結書：「本人壬○○因乙○○上無法登記為建物（建號3057）所有權人，在乙○○信徒
    決議下，而受託擔任乙○○所有之桃園縣八德市○○○段30
    57號建物名義登記人，本人承諾待乙○○得為登記為建物所
    有權人時，本人必立即將上開建物登記移轉於乙○○，絕不
    推託，‧‧‧」（參見本院卷宗一第19頁）等語，是原告請
    求被告返還系爭建物，並登記予其指定之人即壬○○，即屬
    有據。
(5)、綜上所述，原告主張兩造間有借名登記契約，為可採。從而
    ，原告本於終止借名登記契約之法律關係，請求被告返還系
    爭建物予其指定之人壬○○，為有理由，應予准許。
據上論結，原告之訴為有理由，依民事訴訟法第78條，判決如主
文。
中    華    民    國    98    年    11    月    30    日
                  民事第三庭    法  官  陳清怡
以上正本係照原本作成。
如對本判決上訴，須於判決送達後20日內向本院（地址：桃園縣
桃園市○○路120號）提出上訴狀。
中    華    民    國    98    年    12    月    1     日
                                書記官  劉璟佳

司法院資訊處製作；財團法人民間司法改革基金會備份。
